【裁判字號】    95,台上,6284
【裁判日期】    951116
【裁判案由】    瀆職
【裁判全文】
最高法院刑事判決            九十五年度台上字第六二八四號
上  訴  人  甲○○
選任辯護人  蕭顯榮律師
上  訴  人  乙○○
選任辯護人  羅豐胤律師
上  訴  人  丙○○
選任辯護人  鐘登科律師
上列上訴人等因瀆職案件，不服台灣高等法院台中分院中華民國
九十五年七月六日第二審更審判決（九十三年度重上更(四)字第二
六三號，起訴案號：台灣台中地方法院檢察署八十二年度偵字第
一五一０八號），提起上訴，本院判決如下：
    主  文
原判決關於甲○○、乙○○、丙○○部分撤銷，發回台灣高等法
院台中分院。
    理  由
本件原判決認定上訴人乙○○係台中市警察局第三分局立德派出
所主管，上訴人甲○○為該派出所之副主管，上訴人丙○○為該
派出所之警員，均為依據法令從事於公務之人員。緣洪建中涉嫌
多次帶女子至台中市○○街一九七號香樹林飯店加以強暴，民國
八十二年八月十八日十二時五十五分許，洪建中又帶同女子張侯
瑜蘭至香樹林飯店休息，該飯店之主任廖學彬見情況有異，乃向
管區派出所即立德派出所報案。由該所當日值班之警員藍甫民接
受報案後，向主管乙○○報告，由乙○○命警員黃舜德、施憲欽
及丙○○三人前往處理。其等三人前往香樹林飯店一九０八號洪
建中休息之房間按電鈴，進入後因盤查洪建中時，洪建中不願配
合，且態度惡劣，遂由黃舜德、施憲欽、丙○○三人將洪建中逮
捕強制帶回，於同日十三時二十分前後帶回到立德派出所時，主
管乙○○訊問張侯瑜蘭瞭解案情，並由黃舜德製作張侯瑜蘭筆錄
，洪建中竟阻撓張侯瑜蘭之說明案情，甚且出言辱罵乙○○。乙
○○欲將洪建中扣上手銬，洪建中不合作抗拒，因當日下午十四
時許，有上級業務檢查仍須準備，為免辦公桌等資料被弄亂，適
甲○○自該派出所二樓下來，見狀即與該所警員黃國龍、周毅仁
將洪建中押往該派出所之地下室內看管，乙○○、丙○○二人隨
後跟下去該地下室，於甲○○對洪建中上手銬及腳鐐時，因洪建
中仍加以反抗，甲○○、乙○○、丙○○三人客觀上預見對人之
身體胸部、腹部要害毆擊，足致內出血而死亡，竟基於傷害洪建
中之犯意聯絡，假借職務上之機會，共同以拳腳毆打洪建中之胸
、腹等處，致洪建中二眼瞼皮下瘀血、左耳後瘀血、右下巴擦傷
、左側腹部擦傷及瘀血、左右上胸部瘀血、二側腋凹部瘀血、二
臀部外側瘀血、二肩上瘀血、二腕部瘀血、右大腿（近鼠蹊部）
瘀血。不久，乙○○三人因見洪建中臉色變黑有異，於同日十三
時三十五分許，囑由該派出所之警員黃國龍、周毅仁、丙○○三
人，將洪建中抬往該派出所附近之惠民醫院急救，再轉送台中市
澄清綜合醫院急救，延至同日十九時四十分許，洪建中終因胸、
腹腔內失血過多不治死亡。嗣經解剖後發現其右上胸部有八公分
〤七公分皮下出血、右下胸部皮下出血、合併第七、八、九根肋
骨骨折、左胸部有七公分〤六公分皮下出血、合併第四、五根肋
骨骨折、腹腔內積有多量血液，腸系膜有七公分〤五公分、六公
分〤五公分挫裂創二處，創口周圍漿膜下呈血腫變化、右上後腹
腔漿膜下血腫，而有九公分〤七公分挫裂創，左後腹腔漿膜下血
腫等嚴重傷害等情。因而撤銷第一審關於上訴人等部分之判決，
改判論處上訴人等共同公務員假借職務上之機會，傷害人之身體
，因而致人於死罪刑，固非無見。
惟查：(一)、按證據之取捨，法院雖有自由判斷之權，但對於取捨
之理由，應詳為闡述，方足以昭折服。原判決理由欄甲、一(四)、
以民事上之損害賠償之和解，應由侵權行為之肇事者與被害人之
家屬和解方合事理，上訴人乙○○、甲○○分別係派出所主管、
副主管理應知悉，乃由其代表和解之和解書上記載甲方乙○○等
在台中市○○路九十九號發生事故致乙方吳珠美之夫洪建中死亡
，嗣後上訴人乙○○及甲○○甚至與上訴人丙○○等人於八十二
年八月二十一日晚上在第三分局向吳珠美下跪求饒，而非僅由警
員下跪，按下跪係極為慎重之道歉方式，倘乙○○、甲○○並無
責任，豈會僅因選舉將屆，被害人家屬欲與台權會及農權會人員
包圍分局及派出所，即率應分局長之要求而下跪等由，據為認定
乙○○、甲○○與丙○○等人確有為上開犯行之證據之一。然查
證人即台中市警察局第三分局局長侯崇山於第一審及原審法院上
訴審證稱：伊有指示上訴人等及黃舜德、施憲欽等五人配合家屬
之要求而向死者家屬下跪，因案發時接近市長選舉，怕有候選人
藉機造勢，和解金新台幣六百萬元是警友會及全體同仁樂捐等語
（見第一審卷第一九一、一九二頁，上訴字第一八八一號卷(一)第
一四六、一四七頁），且有該分局八十三年八月三日函及收據可
參（見上訴字第八八一號卷(一)第二一二至二二四頁）。此有利上
訴人之事證為何不可採，原判決未詳其理由，而僅謂侯崇山於
原審法院上訴審之證言，無從為有利上訴人三人之認定，難謂無
判決理由欠備之違誤。(二)、原判決於認定上訴人等三人有本件犯
行時，係以「下跪係極為慎重之道歉方式，倘乙○○、甲○○並
無責任，豈會因選舉將屆，被害人家屬欲與台權會及農權會人員
包圍分局及派出所，即率應分局長之要求而下跪」為由為其論據
之一；惟原判決於認定施憲欽、黃舜德無罪之理由則認：施憲欽
、黃舜德二人係基層警員，被害人係其二人帶回，渠等陪同主管
乙○○、副主管甲○○及同事丙○○一起下跪以平息家屬不滿情
緒，並非不可理解，而該和解之金錢來源，經本院前審函查後，
確係由台中市警察局各單位及警友會所共同募得之事實，亦有該
分局八十三年八月三日函文及收據可憑，亦難以案發後有和解及
黃舜德、施憲欽二人有下跪之情事，即認施憲欽、黃舜德二人有
共同動手毆打被害人等由。足見原判決就和解及上訴人等向被害
人家屬下跪之同一事證，前以之為上訴人等三人不利之證明，後
又據為施憲欽、黃舜德二人有利之論斷，其所持見解理由前後矛
盾，顯有判決理由矛盾之違法。(三)、按刑事訴訟法第九十五條第
一款規定：「訊問被告應先告知犯罪嫌疑及所犯所有罪名，罪名
經告知後，認為應變更者，應再告知。」此乃被告在刑事訴訟法
上應受告知之權利，為行使防禦權之前提，旨在使被告能充分行
使防禦權，以避免突襲性裁判之發生，而維審判之公平。本件原
審法院於審判期日踐行之訴訟程序，依其審判筆錄係記載：「審
判長對被告告知其犯罪之嫌疑及所犯罪名（詳如起訴書、原審判
決書所載）」等旨，而本件公訴人起訴上訴人等五人係共犯刑法
第一百二十六條第二項前段之凌虐人犯致死罪嫌，第一審就甲○
○部分雖變更起訴法條，認其係犯刑法第二百七十七條第二項前
段、第一百三十四條前段之公務員假借職務上之機會，傷害人之
身體，因而致人於死罪，惟其餘乙○○、丙○○等人部分則認不
能證明其犯罪，均判決無罪，則原判決變更起訴法條改判論乙○
○、丙○○與甲○○共犯刑法第二百七十七條第二項前段、第一
百三十四條前段之罪，其於審判期日未踐行上開告知程序，其訴
訟程序之進行亦屬違法。上訴意旨指摘原判決關於上開部分違背
法令，尚非全無理由，應認仍有發回更審之原因。
據上論結，應依刑事訴訟法第三百九十七條、第四百零一條，判
決如主文。
中    華    民    國  九十五  年   十一   月   十六   日
                      最高法院刑事第九庭
                          審判長法官  陳  正  庸
                                法官  賴  忠  星
                                法官  王  居  財
                                法官  林  開  任
                                法官  林  立  華
      本件正本證明與原本無異
                                      書  記  官
中    華    民    國  九十五  年   十一   月  二十二  日
                                                      Ｋ


司法院資訊處製作；財團法人民間司法改革基金會備份。
